【裁判字號】    97,婚,773
【裁判日期】    980806
【裁判案由】    離婚等
【裁判全文】
臺灣高雄地方法院民事判決               97年度婚字第773號
原      告  甲○○
訴訟代理人  邱超偉律師
            石繼志律師
被      告  乙○○
上列當事人間請求離婚等事件，本院於民國98年7 月23日言詞辯
論終結，判決如下：
    主      文
被告應給付原告新臺幣參佰壹拾參萬伍仟柒佰壹拾參元。
原告其餘之訴駁回。
訴訟費用由被告負擔十分之二，餘由原告負擔。
本判決第一項於原告以新臺幣壹佰零肆萬元為被告供擔保後，得
假執行。
原告其餘假執行之聲請均駁回。
    事實及理由
壹、程序事項
一、按訴狀送達後，原告不得將原訴變更或追加他訴。但有下列
    各款情形之一者，不在此限：（一）被告同意者。（二）請
    求之基礎事實同一者。（三）擴張或減縮應受判決事項之聲
    明者。（四）因情事變更而以他項聲明代最初之聲明者。（
    五）該訴訟標的對於數人必須合一確定時，追加其原非當事
    人之人為當事人者。（六）訴訟進行中，於某法律關係之成
    立與否有爭執，而其裁判應以該法律關係為據，並求對於被
    告確定其法律關係之判決者。（七）不甚礙被告之防禦及訴
    訟之終結者。民事訴訟法第255 條定有明文。查，本件原告
    原起訴請求離婚，合併請求精神賠償及剩餘財產之分配，嗣
    因兩造就離婚部份協議離婚而撤回離婚訴訟，就精神賠償新
    台幣（下同）50萬元部份，改依民法第184 條侵權行為請求
    等情，有原告之起訴狀、撤回狀民事準備書狀為證（見本院
    卷第1 頁至第4 頁、第51頁、第304 頁），而被告對於原告
    就損害賠償部分所為之訴之變更已當庭表示不同意（見本院
    卷第338 頁），且其原起訴請求之損害賠償係因「判決離婚
    受有損害」之原因事實，與變更後依侵權行為請求之原因事
    實顯不相同，復無民事訴訟法第255 條第1 項第3 款至第6
    款之情形，是原告自不得為上開訴之變更，應不予准許。
二、按訴狀送達後，原告不得將原訴變更或追加他訴，但請求之
    基礎事實同一，或擴張或減縮應受判決事項之聲明者，不在
    此限，民事訴訟法第255 條第1 項第2 款、第3 款分別定有
    明文。查，原告起訴主張分配夫妻剩餘財產之差額，其起訴
    時訴之聲明原為被告應給付原告3,239,566 元，嗣其於民國
    98年7 月14日具狀擴張訴之聲明為被告應給付原告3,762,85
    5 元（0000000-000000=0000000，見本院卷第428 頁至第42
    9 頁），經核原告僅係擴張應受判決事項之聲明，且其起訴
    請求之基礎事實同一，亦不甚礙於被告之防禦及訴訟之終結
    ，依照上開規定，於法尚無不合，應予准許。
貳、實體事項
一、原告主張：
（一）兩造於72年4 月17日結婚，原告於97年6 月24日提起本件
      離婚訴訟及夫妻剩餘財產分配訴訟，嗣兩造於97年8 月26
      日協議離婚並辦妥離婚登記，原告即撤回離婚訴訟部分，
      ，至於夫妻剩餘財產分配部分，同意以本件離婚起訴時即
      97年6 月24日作為計算兩造婚後剩餘財產價值之基準日。
（二）原告婚後財產計有存款：中山大學郵局帳戶2,129 元、合
      作金庫銀行灣內分行帳戶397 元、台灣銀行大昌分行帳戶
      內92元、台灣銀行大昌分行帳戶公保給付678,400 元，共
      計681,018 元，惟原告因清償房屋貸款尚不足720,000 元
      ，向原告三姊王碧霞借貸720,000 元，故原告婚後之剩餘
      財產為-38,982 元，因原告婚後剩餘財產為負數，故不列
      入分配；而被告之婚後財產計有不動產部分：高雄市○○
      區○○段一小段355 之16地號土地（面積為64平方公尺、
      權利範圍全部）及其上建號第832 號即門牌號碼高雄市○
      ○區○○街102 號房屋（下稱系爭房地），經鑑價總價共
      計為5,669,500 元；存款部分：臺灣銀行存款160,067 元
      、合作金庫銀行存款5,135 元、郵局存款236,723 元；以
      及於盧能榮所開設之泉音國際集團公司投資200,000 元，
      是被告婚後剩餘財產共計6,271,425 元。
（三）又兩造結婚時，因被告於婚前以積蓄在基隆市○○路131
      號購置公寓店面，致無法負擔籌備婚禮及購置新家庭家電
      用品，故由原告提供10萬元嫁妝作為支出使用，被告則分
      文未出，婚後原告並出錢協助被告繳付上開房屋之貸款。
      而被告於72年4 月至73年期間，前後因尋找工作失業在家
      長達6 個月以上，且縱其後有找到工作，亦因工作不穩定
      而換過家庭加工、水管推銷、船務代理等工作，平均薪資
      僅約3 千餘元，然原告於此期間則服務於高雄市政府研考
      會，含年終獎金及考績獎金在內，平均每月薪資為28,000
      元，係被告薪資之8 倍，故此期間家庭之經濟支出均係原
      告獨立負擔。嗣被告於74年初考上高雄市公車處旗津渡輪
      站的約僱船長，同年6 月考上高雄港務局棧埠管理處契約
      倉庫工，月支薪資約9,700 元，並擔任該職務數年，而原
      告於74年至77年任職於高雄市政府研考會，由六等組員升
      等為八等研究員，平均薪資為5 萬元，故原告的的薪資是
      被告的3 倍，故此期間之家庭經濟支出亦由原告負擔。惟
      之後被告薪資增加後，並未多承擔家庭生活費用之支出，
      反而斤斤計較，故以兩造結婚25年之比例，則有5 分之1
      之時間係原告對家庭之獨立貢獻，因此離婚後剩餘財產之
      分配如平均分配為之，則對原告顯不公平，從而，原告主
      張原告與被告分配比例應以6 比4 之比例分配，故原告依
      民法第1030條之1 規定，應可向被告請求3,762,855 元（
      0000000 ×0.6=0000000） 。
（四）並聲明：1.被告應給付原告3,762,855 元。2.原告願供擔
      保，請准宣告為假執行。3.訴訟費用由被告負擔。
二、被告則以：對於兩造進行夫妻剩餘財產分配並無意見，惟被
    告所有之系爭房地經鑑價總價固共計為5,669,500 元，惟應
    扣除土地增值稅、代書費用20,000元，以及仲介服務費4 ％
    即226,780 元後，始得進行差額分配；又原告於97年4 月14
    日離家後，自97年4 月15日起至同年8 月26日止，共計花費
    582,784 元，均係無謂之花費，且被告就原告要求30萬元購
    買家具時，已請原告自行從高雄市○○區○○街102 號住處
    搬走自己需用之家具，故原告上開支出顯有惡意脫產情事，
    應將上開財產追加計算，視為原告現存之婚後財產等語。並
    答辯聲明：（一）原告之訴駁回。（二）訴訟費用由原告負
    擔。
三、兩造不爭執事項：
（一）兩造於72年4 月17日結婚，原告於97年6 月24日提起本件
      離婚，併請求夫妻剩餘財產分配，嗣兩造於97年8 月26日
      協議離婚並辦妥離婚登記。
（二）夫妻剩餘財產分配部分，同意以本件離婚訴訟起訴時即97
      年6 月24日作為計算兩造婚後剩餘財產價值之基準日。
（三）原告婚後財產計有存款：中山大學郵局帳戶2,129 元、合
      作金庫銀行灣內分行帳戶397 元、台灣銀行大昌分行帳戶
      92元、台灣銀行大昌分行帳戶公保給付678,400 元，共計
      681,018 元，惟原告因清償房屋貸款尚不足720,000 元，
      向原告三姊王碧霞借貸720,000 元，故原告婚後之剩餘財
      產為-38,982 元。
（四）被告之婚後財產計有不動產部分：系爭房地，經鑑價總價
      共計為5,669, 500元；存款部分：臺灣銀行存款160,067
      元、合作金庫銀行存款5,135 元、郵局存款236,723 元；
      以及於盧能榮開設之泉音國際集團公司投資200,000 元，
      是被告婚後剩餘財產共計6,271,425 元。
四、按夫妻得於結婚前或結婚後，以契約就本法所定之約定財產
    制中，選擇其一，為其夫妻財產制，夫妻未以契約訂立夫妻
    財產制者，除本法另有規定外，以法定財產制為其夫妻財產
    制，民法第1004條、第1005條定有明文。查，兩造於72年4
    月17日結婚，嗣於97年8 月26日協議離婚並辦妥離婚登記，
    兩造並未約定夫妻財產制等情，為兩造所不爭執，依法應適
    用「通常」法定財產制（按民法親屬編於91年6 月26日修正
    公布，同年月28日生效，原法定財產制即「聯合財產制」已
    修正為「所得分配制」〈或稱「修正之分別財產制」〉，亦
    即由夫妻各自管理其所有財產，於婚姻關係終了時，始將婚
    姻關係存續中夫妻所取得之財產合併，加以清算分配之財產
    制）。次按夫或妻之財產分為婚前財產與婚後財產，由夫妻
    各自所有，民法第1017條第1 項定有明文。即夫或妻不論其
    為婚前或婚後取得之財產，均屬夫或妻各自所有。所謂「婚
    前財產」，乃夫妻結婚時所有之財產；「婚後財產」，即夫
    妻於婚姻關係存續中取得之財產。婚後財產始為夫妻剩餘財
    產分配之標的物（民法第1030條之1 以下參照）。次按法定
    財產關係消滅時，夫或妻現存之婚後財產，扣除婚姻關係存
    續中所負債務後，如有剩餘，其雙方剩餘財產之差額，應平
    均分配；但因繼承或其他無償取得之財產及慰撫金不在此限
    ，民法第1030條之1 第1 項定有明文。民法親屬編施行法第
    6 條之2 規定：「中華民國91年民法親屬編修正前適用聯合
    財產制之夫妻，其特有財產或結婚時之原有財產，於修正施
    行後視為夫或妻之婚前財產；婚姻關係存續中取得之原有財
    產，於修正施行後視為夫或妻之婚後財產。」，根據行政院
    提出之立法理由謂：修正前夫或妻在聯合財產制（即法定財
    產制）之所有財產區分為特有財產與原有財產，其中特有財
    產及結婚時之原有財產，係不列入剩餘財產之分配，修正後
    ，法定財產制，係將夫或妻之財產區分為婚前財產與婚後財
    產，其中婚前財產亦為不列入剩餘財產之分配，為保障人民
    之既得權益，並使現存之法律關係得順利過渡至法律修正施
    行之後，爰增訂修正前結婚而婚姻關係尚存續夫妻之特有財
    產及結婚時之原有財產，仍得排除於剩餘財產分配之列，至
    於婚姻關係存續期間取得之原有財產，則仍列入分配。簡言
    之，夫妻於91年6 月27日前結婚，而新法施行後，其婚姻關
    係仍存續，於同日前取得之特有財產及其結婚時之原有財產
    ，於新法施行後固視為婚前財產，而排除於剩餘財產分配之
    外，惟婚後於同日前取得之原有財產，則均列入分配。由此
    可知，本條文之規範，僅係針對修正施行前採用法定財產制
    之夫妻，其過渡至修正後繼續採用法定財產制時，就修正前
    本不應列入剩餘財產分配之財產名稱，由「特有財產或結婚
    時之原有財產」，變更為「婚前財產」；得列入剩餘財產分
    配之財產名稱，由「婚姻關係存續中取得之原有財產」，變
    更為「婚後財產」，至於財產範圍完全不受影響。
五、本件經本院於98年7 月23日言詞辯論期日，使當事人整理並
    協議兩造爭點如下（見本院卷第493 頁）：（一）被告所有
    之系爭房地價值應否扣除土地增值稅、代書費及仲介服務費
    ？（二）原告自97年4 月15日至同年6 月24日支出之582,78
    4 元應否列入剩餘財產進行分配？（三）本件剩餘財產分配
    依民法第1030條之1 第1 項規定平均分配是否顯失公平？茲
    就兩造之爭執點分述如下：
（一）被告所有之系爭房地價值應否扣除土地增值稅、代書費及
      仲介服務費？
   1、被告辯稱：被告所有之高雄市○○區○○段一小段355 之
      16地號土地價值應扣除土地增值稅云云。查，土地增值稅
      係為實施土地自然漲價歸公之政策，於土地移轉時，依照
      土地漲價總數額，減去土地所有權人為改良土地已支付之
      全部費用後之餘額計算徵收之，此觀土地稅法第28條、平
      均地權條例第35條、第36條規定自明，故土地增值稅依法
      係於土地移轉時所徵收之稅額，若土地未經移轉，被告自
      不需繳納土地增值稅，而本件被告未來是否會移轉系爭土
      地，為不確定之事實，自不能謂系爭土地之價值應先扣除
      土地增值稅。是被告上開辯稱，自不足取。
   2、又被告辯稱：被告所有之系爭房地價值應扣除代書費用及
      仲介服務費云云。惟查，被告未來是否會買賣系爭房地，
      為不確定之事實，以及買賣系爭房地時是否會委託土地代
      書及仲介人員辦理，亦屬不確定之事實，自不能謂系爭房
      地之價值應先扣除土地代書費用及仲介服務費。是被告上
      開辯稱，亦不足取。
（二）原告自97年4 月15日至同年6 月24日支出之582,784 元應
      否列入剩餘財產進行分配？
   1、按夫或妻為減少他方對於剩餘財產之分配，而於法定財產
      制關係消滅前五年內處分其婚後財產者，應將該財產追加
      計算，視為現存之婚後財產。民法第1030條之3 第1 項前
      段定有明文。而民法第1030條之3第1項規定之適用，除客
      觀上須有「五年內處分其婚後財產」之行為外，尚須主觀
      上有「故意侵害他方配偶剩餘財產分配請求權」之主觀要
      素始足當之。
   2、被告辯稱：原告自97年4 月15日至同年6 月24日止支出之
      582,784 元，均係無謂之花費，被告就原告要求30萬元購
      買家具時，已請原告自行從住處搬走自己需用之家具，故
      原告上開支出顯有惡意脫產情事，應列入剩餘財產分配云
      云。查，原告於97年4 月14日，因遭被告動手毆打，遂偕
      同仍就學之子女盧義宏至台南生活，自97年4 月15日起至
      同年6 月24日止，共計花費582,784 元等情，業據原告提
      出各項生活支出統計表及相關收據（見本院卷第428 頁至
      第438 頁），被告對此亦不爭執，堪信為真實。又依原告
      提出之各項生活支出統計表觀之，原告上開期間之支出包
      括律師費及司法規費、房租、機車托運費、盧義宏生活費
      及保險費、購買家電用品費用，以及伙食費、衣服費用、
      交通費、瓦斯費、水電費、電話費等生活雜支費用，其中
      律師費及司法規費、房租、機車托運費、盧義宏生活費及
      保險費、購買家電用品等費用，均有收據在卷可稽，且均
      係進行訴訟或遷居之必要、正當支出，而其餘未附收據之
      伙食費、衣服費用、交通費、瓦斯費、水電費、電話費等
      生活雜支費用共計50,390元部分，以原告及仍就學之子盧
      義宏共同生活之情形，亦非屬奢侈、浪費之支出；又縱被
      告辯稱已請原告自行從住處搬走需用之家具乙節屬實，惟
      原告係遭被告動手毆打始與子女搬至台南居住，自難勉強
      遭受家庭暴力之被害人須返回原住處索取需用家具，而限
      制其不得重新購買家具用品，且原告重新購置之家具亦均
      在合理之範圍，尚難以此即遽認原告有惡意脫產之行為；
      況如前所述，被告欲請求此部分剩餘財產之分配，需就原
      告有「五年內處分其婚後財產」之行為及有「故意侵害他
      方配偶剩餘財產分配請求權」之主觀要件舉證證明之，惟
      被告就原告有「故意侵害他方配偶剩餘財產分配請求權」
      之主觀要件，均未能舉證以實其說，故被告上開辯稱，自
      屬無據，為不足採。
（三）本件剩餘財產分配依民法第1030條之1 第1 項規定平均分
      配是否顯失公平？
   1、按民法第1030條之1 第2 項規定「依前項規定，平均分配
      顯失公平者，法院得調整或免除其分配額。」。而民法第
      1030條之1 第1 項、第2 項，乃於74年6 月3 日增訂，於
      同年月5 日生效，91年6 月26日僅為配合法定財產制之修
      正而調整該條第1 項首句之文字。其立法理由，乃認聯合
      財產關係消滅時，以夫妻雙方剩餘財產之差額，平均分配
      ，方為公平，亦所以貫徹男女平等之原則。例如夫在外工
      作，或經營企業，妻在家操持勞務、教養子女，備極辛勞
      ，使夫得無內顧之憂，專心發展事務，其因此所增加之財
      產，不能不歸功於妻子之協力，則其剩餘財產，除因繼承
      或其他無償取得者外，妻自應有平均分配之權利，反之夫
      妻易地而處，亦然。爰增設該條第1 項之規定。惟夫妻一
      方有不務正業，或浪費成習等情事，於財產之增加並無貢
      獻者，自不能使之坐享其成，獲得非分之利益。此際如平
      均分配，顯失公平，應由法院酌減其分配額或不予分配，
      爰增訂第2 項（參見立法院公報第74卷第38期，第58 頁
      至第59頁）。
   2、原告主張：兩造結婚時，由原告提供10萬元嫁妝作為支出
      籌備婚禮及購置家電用品使用，婚後原告並出錢協助被告
      繳付房屋貸款，而被告於72年4 月至73年期間，因尋找工
      作失業在家長達6 個月以上，且縱其有找到工作，亦因工
      作不穩定，平均薪資僅約3 千餘元，然其間原告則服務於
      高雄市政府研考會，平均每月薪資為28,000元，故此期間
      家庭之經濟支出均係原告獨立負擔。嗣被告於74年初考上
      高雄市公車處旗津渡輪站的約僱船長，同年6 月考上高雄
      港務局棧埠管理處契約倉庫工，月支薪資約9,700 元，而
      原告自74年至77年間，升等為八等研究員，平均薪資為5
      萬元，故此期間之家庭經濟支出亦由原告負擔，是如平均
      分配剩餘財產顯失公平云云，則依原告之主張觀之，無非
      係以原告所賺取之薪資高於被告或原告負擔家庭支出為由
      ，主張平均分配剩餘財產顯失公平，惟剩餘財產分配係因
      對於婚姻提供協力或貢獻，而此協力或貢獻並非以薪資之
      高低或何人負擔家庭支出為標準，故原告上開主張，自屬
      無據；況原告就被告有何不務正業、浪費成習或其他於財
      產增加無貢獻之情事，均未能舉證以實其說，故原告上開
      主張，自屬無據，為不足採。
六、綜上所述，原告婚後之剩餘財產為-38,982 元，應以零計算
    ，而被告之婚後剩餘財產共計6,271,425 元，故原告依民法
    第1030條之1 第1 項規定，請求被告給付平均分配兩造剩餘
    財產之差額即3,135,713 元部分（計算式：0000000x1/2=00
    00000 元，小數點以下四捨五入），為有理由，應予准許；
    逾此部分之請求，則無理由，應予駁回。又本件原告勝訴部
    分，原告陳明願供擔保，聲請宣告假執行，經核並無不合，
    爰酌定相當之擔保金額併予宣告之。而原告敗訴部分，其假
    執行聲請即失所附麗，應併予駁回。
七、兩造其餘之攻擊或防禦方法，經本院斟酌後，認為均不足以
    影響本判決之結果，自無逐一詳予論駁之必要，併此敘明。
八、據上論結，本件原告之訴為一部有理由，一部無理由，依民
    事訴訟法第79條、第390 條第2 項，判決如主文。
中    華    民    國    98    年    8     月    6     日
                  家事庭法官    法  官  邱泰錄
以上正本係照原本作成。
如對本判決上訴，須於判決送達後20日之不變期間內，向本院提
出上訴狀。
中    華    民    國    98    年    8     月    6     日
                                書記官  李冠毅


司法院資訊處製作；財團法人民間司法改革基金會備份。
